【裁判字號】    99,簡上,352
【裁判日期】    991130
【裁判案由】    給付補償金
【裁判全文】
臺灣高雄地方法院民事判決             99年度簡上字第352號
上  訴  人  高雄市政府
法定代理人  陳菊
訴訟代理人  吳榮昌律師
複代理人    陳世川律師
被上訴人    郭金水
當事人間請求給付補償金事件，上訴人對於民國99年7 月14日本
院99年度雄簡字第12號第一審判決提起上訴，經本院於民國99年
11 月17 日言詞辯論終結，判決如下：
    主  文
原判決除確定部分外，關於駁回上訴人後開第二項之訴部分，及
訴訟費用之裁判均廢棄。
被上訴人應再給付上訴人新台幣伍佰肆拾柒元，及自民國九十八
年十月二十三日起至清償日止，按年息百分之五計算之利息。
其餘上訴駁回。
第一、二審之訴訟費用（除確定部分外）由被上訴人負擔三分之
一，餘由上訴人負擔。
    事實及理由
一、上訴人起訴主張：緣坐落於高雄市○○區○○段565 地號土
    地（下稱系爭土地）為上訴人所有，自民國92年7 月1 日至
    98年6 月30日遭被上訴人以門牌號碼高雄市苓雅區○○○路
    118 巷27號建物（下稱系爭建物）占用59.28 平方公尺，而
    被上訴人係無權占有系爭土地，其自受有相當於租金之利益
    ，致上訴人受有同額之損害，自得請求被上訴人給付相當於
    租金之不當得利即補償金，依高雄市市有土地租金計收規定
    ，以土地申報地價年息百分之5 計算，被上訴人每半年應給
    付之補償金，而依此計算92年7 月1 日至95年12月31日每半
    年為新臺幣（下同）17, 784 元、96年1 月1 日至98年6 月
    30 日 每半年為17,932元，共214,148 元，爰依不當得利之
    法律關係請求被上訴人給付92年7 月1 日至98年6 月30日之
    補償金214,148 元及遲延利息，並聲明：被上訴人給付上訴
    人214,148 元及自支付命令送達翌日起至清償日止按年息百
    分之5 計算之利息。
二、被上訴人則以：此系爭土地乃上訴人於50年間徵收民生運動
    場土地時，而提供土地與被上訴人等人興建房屋，本依被上
    訴人家中人口數量可分得2 塊土地，因被上訴人所分得之福
    裕段587 號土地後緊鄰系爭土地，土地狹長，故上訴人答應
    由被上訴人等承租587 號土地，而系爭土地則無償提供被上
    訴人使用，系爭土地原並無地號，乃上訴人不知何時自行編
    列後向被上訴人索討租金，且租金金額顯然太高，又上訴人
    如此之久才向被上訴人索討，不應請求等語，資為抗辯。並
    聲明：上訴人之訴駁回。
三、原審審理結果：認為系爭土地為上訴人所有，被上訴人並無
    占有之權源，而無權占有上訴人之系爭土地，依社會一般通
    念獲有相當於租金之利益，依民法第179 條之規定，自應給
    付上訴人相當於租金之賠償金。乃審酌系爭土地乃屬袋地，
    欠缺使用之效益，並位於福德三路118 巷路衝，附近有福東
    國小、三信家商等，被告占有之位置、狀態、被告使用系爭
    土地之經濟價值及所受利益等情，按申報總價年息2%計算補
    償金，而認被上訴人應給付上訴人70,918，元，並以時效消
    滅為由，駁回上訴人其餘之請求。
四、上訴人不服提起上訴人主張：系爭土地雖為袋地，但能透過
    福德三路118 巷27號建物大門與外界暢通，被上訴人並未因
    系爭土地為袋地而降低系爭土地之使用價值，不應以申報總
    價年息2%計算補償金，而應以5 ﹪計算補償金，依此計算補
    償金應為178662元，原審僅判決給付70918 元，應命被上訴
    人再給付107744元。被上訴人則仍以原審之主張為抗辯。
五、兩造不爭之事項：
（一）、系爭土地為上訴人所有，
（二）、被上訴人占有使用之面積為59.28平方公尺
（三）、系爭土地自92年1 月1 日起至95年12月31日止之申報地
        價為每平方公尺12,000元、96年1 月1 日起申報地價為
        12,100元。
六、爭執事項：
（一）、被上訴人是否有權占有系爭土地？
（二）、若無權占有上訴人得請求之補償金為何？
七、法院之判斷：
（一）系爭土地上訴人是否同意被上訴人使用？
1、被上訴人雖主張系爭土地為上訴人於50年時徵收民生運動場
   土地，而提供土地與被上訴人等人興建房屋，本依被上訴人
   家中人口數量可分得2 塊土地，因被上訴人所分得之福裕段
   587 號土地後緊鄰系爭土地，土地狹長，故上訴人答應由被
   上訴人等承租587 號土地，而系爭則土地無償提供被上訴人
   使用，然此為上訴人所否認，而被上訴人並不能舉出有與上
   訴人訂立無償借用契約之證據，其主張無償借用，尚乏積極
   證據足資證明。
2、被上訴人所提出50年11月24日所發給之建物及土地位置圖雖
   可見系爭土地為袋地須經由587 地號土地得對外通行，並有
   用紅線加以圈劃之範圍，然此並不足以證明系爭土地即為上
   訴人所無償出借使用，其長久以來由被上訴人使用而未對被
   上訴人主張權利，乃使被上訴人獲有利益，並不足據此推論
   即為上訴人所同意借予被上訴人使用。
3、上訴人為市府機關，必須依法行政，若當初確有同意則必須
   報請核准而有正式公文予以確認，況市府土地出借須符合一
   定條件始得為之，非可私相授受，亦非可僅憑少數一、二人
   之意見或承諾即可認為成立借貸法律關係。
4、綜上所述，本件被上訴人主張系爭土地為上訴人所出借，其
   既為上訴人所否認，被上訴人並未能舉證證明其確有向上訴
   人借用系爭土地，被上訴人無權占有系爭土地之事實堪予認
   定。
（二）、相當於租金不當得利之計算：
1、按無法律上之原因而受有利益，致他人受有損害，應返還其
   利益，民法第179 條前段定有明文，次按建築房屋之基地租
   金，依土地法第105 條準用同法第97 條 規定，以不超過該
   土地申報價額年息10﹪為限，而該條所謂土地價額，依土地
   法施行法第25條規定，係指法定地價而言。又法定地價，依
   土地法第148 條規定，係指土地所有權人依土地法所申報之
   地價。公有土地則以公告地價為申報地價，平均地權條例施
   行細則第21條亦定有明文。
2、本院審酌：系爭土地為袋地須通過該土地前之587 地號土地
   始得與外界連絡，該土地單獨利用之經濟效益不高，而該土
   地目前為被上訴人占有搭設鐵架屋頂，內部隔間作房間及浴
   廁使用，形成福德三路118 巷27號房屋之一部分。該土地前
   之587 地號土地因享有五塊厝優惠專案，長期以來只向被上
   訴人收取土地申報地價1 ％，以系爭土地其位置、經濟使用
   價值均劣於其前方之587 地號土地且又為袋地，相同之位置
   系爭土地若仍以申報地價5 ％計算，則顯與平等原則與比例
   原則相違。然又考慮五塊厝優惠專案既只限於之前所出租之
   587 地號土地，對於優惠之部分即不應任意予以擴張，從而
   ，衡量系爭土地之性質、位置、使用狀況等仍認以申報地價
   2 ％計算補償金為適當。至上訴人主張系爭土地仍可由587
   地號土地通行至外界不因袋地而降低使用價值，然終究系爭
   土地仍為袋地，非藉由587 地號土地無法與外界連通，其使
   用價值低於587 地號土地及一般土地之價值乃屬不爭之事實
   ，自不能以現在均為被上訴人所占有，即謂其價值並未減損
   ，上訴人之主張尚非有據。
3、不當得利之金額：
   上訴人於98年10月9日起訴請求，故其補償金之計算自該日起
   回溯5年。
 （1）、93年10月10日至95年12月31日
        12000×59.28×2％×（2＋83/365）＝31690
 （2）、96年1月1日至98年10月9日
        12100×59.28×2％×（2＋282/365）＝39775
 （3）、31690＋39775＝71465（元）
      原審認上訴人只得請求70918元，其計算尚有短計547元。
八、從而，上訴人依不當得利之法律關係，請求被上訴人給付71
    465 元，及自支付命令送達翌日即98年10月23日起至清償日
    止按年息5 ％計算之利息，為有理由，應予准許，逾此部分
    之請求，為無理由，應予駁回。上訴人請求被上訴人再給付
    547 元部分為有理由，應予准許，原判就此部分為上訴人敗
    訴之判決，自有未洽。上訴人就此部分指者摘原判決不當，
    求予廢棄改判，為有理由，本院爰將原判決此部分廢棄改判
    如主文第二項所示。至於逾上開應准許部分，上訴人之請求
    為無理由，原審為其敗訴之判決，並無違誤，上訴人就此部
    分之上訴為無理由，應駁回其上訴。
九、據上論結，本件上訴為一部有理由，一部無理由，依民事訴
    訟法第436 之1 第3 項、第449 條第1 項、第450 條、79
    條，判決如主文。
中    華    民    國    99    年    11    月    30    日
                   民事第四庭審判長   法  官  黃宏欽
                                      法  官  郭文通
                                      法  官  陳樹村
以上正本係照原本作成。
如不服本判決，僅得以適用法規顯有錯誤為理由逕向最高法院提
起上訴。提起上訴，應於收受送達後二十日內向本院提出上訴狀
，同時表明上訴理由，裁判宣示後送達前提起上訴者，應於判決
送達後十日內補提理由書狀，並應提出委任律師或具有律師資格
之人之委任狀，委任有律師資格者，另應附具律師及格證書及釋
明委任人與受任人有民事訴訟法第466 條之1 第1 項但書或第2
項所定關係之釋明文書影本。及依上訴利益額繳納裁判費。
中    華    民    國    99    年    11    月     30   日
                                      書記官  葉姿敏

司法院資訊處製作；財團法人民間司法改革基金會備份。
